【裁判字號】    89,上訴,2096
【裁判日期】    890511
【裁判案由】    山坡地保育利用條例
【裁判全文】
臺灣高等法院刑事判決                          八十九年度上訴字第二九六號
    上  訴  人  臺灣士林地方法院檢察署檢察官
    被      告  丙○○
右上訴人因被告山坡地保育利用條例案件，不服臺灣士林地方法院八十八年度訴字第
四七二號，中華民國八十九年五月十一日第一審判決（起訴案號：臺灣士林地方法院
檢察署八十八年度偵字第一○二三號）提起上訴，本院判決如左：
    主  文
上訴駁回。
    理  由
一、本件公訴意旨略以：被告丙○○於民國八十年間，在附表之公有及他人山坡地與
    森林內，堆積土石填高地面，擅自占用、開發、經營餐飲休憩處所，設置休息室
    、餐廳、雨棚、工寮等工作物使用，先自八十年起，以月租新台幣二萬元出租予
    鄭阿火經營名為「大樹下」之餐廳，八十六年間收回交由親人自行經營，更名為
    「牧羊人土雞城」，八十七年五月再更名為「牧羊人小饅頭」，仍舊經營土雞城
    生意迄今，因認被告涉犯山坡地保育利用條例第三十四條第一項之罪嫌等情。
二、按犯罪事實應依證據認定之，無證據不得推定其犯罪事實。又不能證明被告犯罪
    者，應諭知無罪之判決，刑事訴訟法第一百五十四條、第三百零一條第一項分別
    定有明文。次按認定犯罪事實所憑之證據，雖不以直接證據為限，間接證據亦包
    括在內，然而無論直接證據或間接證據，其為訴訟上之證明，須於通常一般之人
    均不致有所懷疑，而得確信其為真實之程度者，始得據為有罪之認定，倘其證明
    尚未達到此一程度，而有合理之懷疑存在而無從使事實審法院得有罪之確信時，
    即應由法院為諭知被告無罪之判決，最高法院七十六年台上字第四九八六號著有
    判例。
三、公訴人認被告涉犯前揭罪嫌，無非係以被告於偵查中之供詞、證人即被告之女鄭
    素卿、女婿盧慧隆之證述，及檢察官履勘現場所製之履勘筆錄、台北市士林地政
    事務所函文、土地複丈成果圖、現場照片多張、土地登記謄本、台北市政府營利
    事業統一發證聯合辦公審核表、台北市政府函文、行政院函文、台北市政府建設
    局便箋等，資為論據。訊據被告則堅決否認其有違反山坡地保育利用條例之犯行
    ，辯稱：上開山坡地係由其父鄭鹿自民國六十年間開墾占用，建造房屋，作為養
    蘭場所，被告僅於八十年間將房屋之牆壁換新等情。經查：
（一）本案固經檢察官囑託台北市士林地政事務所測量被告占用面積，有複丈成果圖
      在卷可稽。其中甲○○、乙○○○之土地並未同意他人使用，亦據證人甲○○
      、乙○○○證述在卷。惟被告則否認附表其中工寮部分係伊或其父鄭鹿所建。
      按工寮係鄭福來之子丁○○所建，為丁○○所占用，與被告無涉乙節，業據證
      林菊子及證人即鄭福來之子丁○○於本院訊問時證述明確（見原審卷第五十五
      頁反面，及本院八十九年七月二十四日訊問筆錄）。起訴書認被告占用工寮部
      分，即屬無據，合先敘明。
（二）被告就附表所示工寮以外之部分，雖於原審供稱：「我並沒有犯罪，那是我父
      親蓋的，一開始我以為是要承擔我父親的罪，才說是我開墾的。」等語（見原
      審卷第五十六頁）。經查被告一開始係於警訊時供稱：「（何時蓋土雞城？名
      稱為何？．．．．．．）於民國八十年興建，當時土雞城名稱為大樹下。」等
      語（見偵一○二三卷第五頁正、反面），於偵查中供稱：「（何時開始在平菁
      街開牧羊人土雞城？）八十年開始經營，我是蓋好後交給鄭阿火經營。」、「
      （經地政機關測量部分國有土地，有何意見？）當初就蓋這樣，並無增蓋，我
      不知道蓋到國有地。」等語（見偵一○二三卷第二十八反面）。由前揭警偵訊
      時之供詞以觀，被告實係就伊於八十年間翻建餐廳部分為前揭供述，故稱伊八
      十年興建，雖未具体言及係其父鄭鹿經營蘭花種植時已設置建物、定著物等而
      占有前揭土地，但被告於偵查中既供稱「當初就蓋這樣」，意味並非一開始即
      由被告占用前揭土地。應係警員及檢察官漏未追問被告：究係何人初次占用，
      被告如何取得占有。
（三）證人林菊子於原審證稱：「牧羊人餐廳房子誰蓋的？）被告父親（即鄭鹿）蓋
      的，民國六十年初蓋的，有蓋房子，即現在的房子，蓋之前都是樹跟草，地上
      水泥地也是他父親弄的，民國七十年改作餐廳，他父親種蘭花約十年，在後來
      改作此廳，等他父親死後，才改由被告接手作餐廳」等語（見原審五十五頁反
      面），被告之媳黃燕雪於本院履勘時亦證稱餐廳係被告將鄭鹿所蓋花房之木板
      牆換新等情（見本院八十九年八月二十二日勘驗筆錄），雖黃燕雪指鄭鹿係於
      乙○○○買受土地前已蓋有花房，乙○○○則證稱是買了以後才蓋的等語，惟
      乙○○○並不知係何人於何時所蓋（見本院八十九年十一月十三日訊問筆錄）
，而鄭鹿已於八十一年十二月六日死亡，有除戶戶籍謄本在卷可參，已無從傳
      訊查證，第依卷內現有證據，應堪認定係鄭鹿所蓋。另由台北市○○區○○段
      一小段五二○地號土地重測前為菁礐段蕃子樹空小段第一二一之五地號，原係
      鄭鹿等十一位鄭姓人士共有，嗣於六十三年十二月十八日以買賣之原因而登記
      為被告所有，有土地登記簿謄本在卷可稽，亦足資為該地原係被告之父鄭鹿占
      有之間接證據。
（四）本案被告係鄭鹿之次子，且與戶長鄭鹿共居，為其家屬，鄭鹿死亡後，由被告
      繼為戶長，有前開除戶戶籍謄本在卷可參。被告在鄭鹿開墾占用本案土地後，
      繼續竊佔，換新牆壁，其行為尚未達到墾殖或設置工作物之程度，難認在狀態
      繼續中另構成山坡地保育利用條例第三十四條第一項、森林法第五十一條第一
      項之罪，或刑法上竊佔罪。又財政部國有財產局台灣北區辦事處已同意被告之
      子鄭宏彥承租附表所示土地其中第五三四、五三七地號土地（其餘五三四、五
      一四、五三七地號即地目均為「道」之土地，則未出租予被告或其子），有統
      一收據、台灣北區辦事處函知被告之子鄭志勇之函等影本各一件在卷可稽。
（五）證人即被告之女鄭素卿、女婿盧慧隆亦從未證述附表所示土地係被告開墾占用
      。此外，復查無其他積極事證，足認本案土地非鄭鹿首先開墾占用，而係被告
      開墾占用。既係鄭鹿首先開墾占用，原審諭知被告無罪，即無違誤。檢察官上
      訴指摘原判決不當，非有理由，應予駁回。
據上論斷，應依刑事訴訟法第三百六十八條，判決如主文。
本案經檢察官呂丁旺到庭執行職務。
中      華      民      國    八十九     年     十二    月      十三    日
                              臺灣高等法院刑事第二十四庭
                                  審判長法  官  陳  貽  男
                                        法  官  陳  憲  裕
                                        法  官  聶  齊  桓
右正本證明與原本無異。
如不服本判決應於收受送達後十日內向本院提出上訴書狀，其未敘述上訴之理由者並
得於提起上訴後十日內向本院補提理由書（均須按他造當事人之人數附繕本）。
                                        書記官  陳  思  云
中      華      民      國    八十九     年     十二    月      十三    日


司法院資訊處製作；財團法人民間司法改革基金會備份。
